【裁判字號】    97,訴,708
【裁判日期】    980515
【裁判案由】    塗銷所有權移轉登記
【裁判全文】
臺灣士林地方法院民事判決               97年度訴字第708號
原      告  丙○○
訴訟代理人  謝生富律師
被      告  乙○○即壬○○○.
            甲○○即壬○○○.
            己○○即壬○○○.
            丁○○即壬○○○.
            戊○○即壬○○○.
            庚○○即壬○○○.
            辛○○
                        樓
上  一  人
法定代理人  癸○○
            乙○○
共      同
訴訟代理人  吳東一律師
上列當事人間請求塗銷所有權移轉登記事件，本院於民國98年4
月22日言詞辯論終結，判決如下：
    主      文
原告之訴駁回。
訴訟費用由原告負擔。
    事實及理由
壹、程序部分
一、查原告對壬○○○起訴後，壬○○○業於民國98年4 月8 日
    死亡，其繼承人為乙○○、甲○○、己○○、丁○○、戊○○、庚○○，此有死亡證明書影本、戶籍謄本等附卷可稽（
    本院卷第172-177 頁），茲據上開繼承人具狀聲明承受訴訟
    ，經核尚無不合，應予准許。
二、按訴狀送達後，原告不得將原訴變更或追加他訴，但請求之
    基礎事實同一者，或擴張應受判決事項之聲明者，不在此限
    ，民事訴訟法第255 條第1 項第2 款、第3 款分別定有明文
    。本件原告起訴時，係請求壬○○○將坐落台北市○○段○○段287 地號土地權利範圍116/10000 ，及同小段30039 建
    號房屋權利範圍57/100，經台北市士林地政事務所以95（15
    ）士林字第055280號收件，95年2 月27日以夫妻贈與為原因
    所為之所有權移轉登記塗銷，另請求被告辛○○將坐落台北
    市○○段○ ○段287 地號土地權利範圍54/10000，及同地段
    30039 建號房屋權利範圍43/100，經台北市士林地政事務所
    以96（15）士林字第308190號收件，97年1 月2 日以贈與為
    原因所為之所有權移轉登記，暨及同小段30056 建號房屋權
    利範圍100/1700，經台北市士林地政事務所以96（15）士林
    字第308190號收件，96年12月28日以贈與為原因所為之所有
    權移轉登記塗銷。嗣變更聲明為：(一)被告壬○○○應將台北
    市○○段○ ○段287 地號土地權利範圍170/10000 經台北市
    士林地政事務所於95年2 月24日士林字第055280號收件所為
    之所有權登記，與同地號土地權利範圍142/10000 經台北市
    士林地政事務所於96年12月21日士林字第308190號收件所為
    之所有權登記，與同地號土地權利範圍116/10000 經台北市
    士林地政事務所於97年1 月14日士林字第011880號收件所為
    之所有權登記，暨台北市○○區○○段3 小段30039 建號房
    屋權利範圍全部經台北市士林地政事務所於95年2 月24 日
    士林字第055280號收件所為之所有權登記，與同建號房屋權
    利範圍83/100經台北市士林地政事務所於96年12月21日士林
    字第308190號收件所為之所有權登記，與同建號房屋權利範
    圍57/100經台北市士林地政事務所於97年1 月14日士林字第
    011880號收件所為之所有權登記，暨台北市○○區○○段3
    小段30056 建號房屋權利範圍100/1700經台北市士林地政事
    務所於95年2 月24日士林字第055280號收件所為之所有權登
    記，均予塗銷。(二)被告辛○○應將台北市○○區○○段3 小
    段287 地號土地權利範圍28/10000經台北市士林地政事務所
    於96年12月21日士林字第308190號收件所為之所有權登記，
    與同地號土地權利範圍54/10000經台北市士林地政事務所於
    97年1 月14日士林字第11880 號收件所為之所有權登記，與
    同地號土地權利範圍170/10000 經台北市士林地政事務所於
    97年3 月24日士林字第071230號收件所為之所有權登記，暨
    台北市○○區○○段3 小段30039 建號房屋權利範圍全部經
    台北市士林地政事務所於95年12月21日士林字第308190號收
    件所為之所有權登記，與同建號房屋權利範圍43/100經台北
    市士林地政事務所於97年1 月14日士林字第011880號收件所
    為之所有權登記，與同建號房屋權利範圍全部經台北市士林
    地政事務所於97年3 月24日士林字第071230號收件所為之所
    有權登記，暨台北市○○區○○段3 小段30056 建號房屋權
    利範圍100/1700經台北市士林地政事務所於96年12月21日士
    林字第308190號收件所為之所有權登記，均予塗銷（本院卷
    第118 頁）。經核應僅屬擴張應受判決事項之聲明，且與原
    訴之主要爭點均相同，相關訴訟及證據資料亦可繼續援用，
    故請求之基礎事實亦屬相同，揆諸前揭法條規定，原告上開
    訴之變更，自應准許，合先敘明。
貳、實體部分
一、原告起訴主張：台北市○○區○○段3 小段287 地號土地權
    利範圍170/10000 ，及坐落該土地之同小段30039 建號房屋
    權利範圍全部、30056 建號地下層建物權利範圍100/1700（
    下稱系爭房地），原均為訴外人莊碧連所有，又莊碧連已於
    95年2 月12日死亡，則系爭房地自應由其全體繼承人即其妻
    壬○○○及子女乙○○、甲○○、己○○、丁○○、戊○○
    、庚○○及原告等人公同共有。詎壬○○○竟於莊碧連死亡
    後，擅自冒用莊碧連名義，偽造系爭房地贈與所有權移轉之
    物權契約書，並於95年2 月27日持向台北市士林地政事務所
    辦理夫妻贈與之移轉登記，自屬無權處分。且縱認莊碧連生
    前確與壬○○○有贈與之約定，然壬○○○亦僅得向莊碧連
    之繼承人請求辦理所有權移轉登記，尚不得逕以莊碧連之名
    義辦理移轉登記，故上開所有權移轉登記仍屬無效之登記。
    又壬○○○嗣於96年12月6 日將前開287 地號土地權利範圍
    28/ 10000 、30039 建號房屋權利範圍17/100、30056 建號
    建物權利範圍100/1700以贈與為由移轉登記予被告辛○○，
    再於97年1 月2 日將287 地號土地權利範圍26/10000、3003
    9 建號房屋權利範圍26/100以贈與為由移轉登記予被告辛○○，復於97年2 月27日將287 地號土地權利範圍116/10000
    、30039 建號房屋權利範圍57/100以買賣為由移轉登記予被
    告辛○○，然被告辛○○係壬○○○之孫，對於系爭房地應
    為莊碧連之全體繼承人公同共有，壬○○○係無權處分乙節
    應知之甚明，自不能善意取得，且其年僅18歲，並無購買系
    爭房地之能力，故壬○○○以買賣為由將系爭房地移轉登記
    予被告辛○○，顯屬虛偽不實。從而，被告等人所為之前述
    所有權移轉登記既已對原告之所有權造成妨害，爰依民法第
    767 條之規定，訴請被告等將上開登記塗銷等語。並聲明：
    (一)被告壬○○○應將台北市○○段○ ○段287 地號土地權利
    範圍170/1000 0經台北市士林地政事務所於95年2 月24日士
    林字第055280號收件所為之所有權登記，與同地號土地權利
    範圍142/10000 經台北市士林地政事務所於96年12月21日士
    林字第308190號收件所為之所有權登記，與同地號土地權利
    範圍116/10000 經台北市士林地政事務所於97年1 月14日士
    林字第011880號收件所為之所有權登記，暨台北市○○區○○段3 小段30039 建號房屋權利範圍全部經台北市士林地政
    事務所於95年2 月24日士林字第055280號收件所為之所有權
    登記，與同建號房屋權利範圍83/100經台北市士林地政事務
    所於96年12月21日士林字第308190號收件所為之所有權登記
    ，與同建號房屋權利範圍57/100經台北市士林地政事務所於
    97 年1月14日士林字第011880號收件所為之所有權登記，暨
    台北市○○區○○段3 小段30056 建號房屋權利範圍100/17
    00經台北市士林地政事務所於95年2 月24日士林字第055280
    號收件所為之所有權登記，均予塗銷。(二)被告辛○○應將台
    北市○○區○○段3 小段287 地號土地權利範圍28/10000經
    台北市士林地政事務所於96年12月21日士林字第308190號收
    件所為之所有權登記，與同地號土地權利範圍54/10000經台
    北市士林地政事務所於97年1 月14日士林字第11880 號收件
    所為之所有權登記，與同地號土地權利範圍170/10000 經台
    北市士林地政事務所於97年3 月24日士林字第071230號收件
    所為之所有權登記，暨台北市○○區○○段3 小段30039 建
    號房屋權利範圍全部經台北市士林地政事務所於95年12月21
    日士林字第308190號收件所為之所有權登記，與同建號房屋
    權利範圍43/100經台北市士林地政事務所於97年1 月14日士
    林字第011880號收件所為之所有權登記，與同建號房屋權利
    範圍全部經台北市士林地政事務所於97年3 月24日士林字第
    071230號收件所為之所有權登記，暨台北市○○區○○段3
    小段30056 建號房屋權利範圍100/1700經台北市士林地政事
    務所於96年12月21日士林字第308190號收件所為之所有權登
    記，均予塗銷。
二、被告則以：(一)原告既主張系爭房地為莊碧連之繼承人公同共
    有，自應由全體共有人提起本件訴訟，或經全體共有人之同
    意，始得由原告單獨起訴，是原告單獨提起本訴，其當事人
    之適格顯有欠缺，應予駁回。(二)莊碧連為使壬○○○晚年生
    活無虞，於生前即多次表示欲將系爭房地贈與壬○○○，並
    於95年1 月25日填具「贈與移轉契約書」，積極準備相關文
    件待辦，惟尚來不及提出移轉登記之申請，莊碧連即不幸於
    同年1 月12日病逝，故延至同年2 月21日始由丁○○陪同壬○○○前往稅捐及地政機關辦理系爭房地之贈與登記手續，
    該贈與契約並無不實，且登記程序亦完全按照規定辦理，自
    無無效之原因。況原告為莊碧連之繼承人之一，本應繼承莊
    碧連將系爭房地移轉登記予壬○○○之義務，更不得違反該
    贈與契約之意旨而另作主張，故原告主張壬○○○為無權處
    分云云，應不足採。(三)原告與莊碧連之其他繼承人曾因遺產
    分割事件，經臺灣台北地方法院以96年度重訴字第140 號受
    理並達成訴訟上和解，原告對於莊碧連之全部遺產內容及應
    分配持分等事項，均表示無意見，自已承認系爭房地非屬莊
    碧連之遺產，竟又對於非屬莊碧連遺產之系爭房地濫行興訟
    ，顯於法不合，且有違誠信。(四)縱認系爭房地為莊碧連之繼
    承人公同共有，然依土地法第34條之1 第5 項之規定，系爭
    房地之處分，只需共有人過半數及其權利合計過半數之同意
    ，即可為之，而莊碧連之繼承人除原告以外，均同意系爭房
    地之處分，則系爭房地之處分，自符合前開規定而屬有效。
    況被告辛○○係信賴登記而取得系爭房地之所有權，且買受
    系爭房地絕對合法真實，原告自不能請求其塗銷登記等語，
    資為抗辯。並聲明：原告之訴駁回。
三、兩造不爭執之事實：
  (一)系爭台北市○○段○ ○段287 地號土地權利範圍170/10000
    、同地段30039 建號房屋權利範圍全部、同地段30056 建號
    建物權利範圍100/1700，原均為莊碧連所有，嗣莊碧連於95
    年2 月12日死亡，被告壬○○○於95年2 月27日以夫妻贈與
    為原因，將上開房地移轉登記至其名下，復於96年12月6 日
    將287 地號土地權利範圍28/10000、30039 建號房屋權利範
    圍17/100、30056 建號建物權利範圍100/1700以贈與為由登
    記予被告辛○○，再於97年1 月2 日將287 地號土地權利範
    圍26/10000、30039 建號房屋權利範圍26/100以贈與為由登
    記予被告辛○○，又於97年2 月27日將287 地號土地權利範
    圍116/10000 、30039 建號房屋權利範圍57/100以買賣為由
    移轉登記予被告辛○○。
  (二)莊碧連死亡後，其遺產應由原告、壬○○○及被告己○○、
    丁○○、乙○○、甲○○、戊○○、庚○○等繼承人共同繼
    承。
四、按關於公同共有物之處分及其他權利之行使，除其公同共有
    關係所由規定之法律或契約另有規定外，本應得公同共有人
    全體之同意，民法第828 條第2 項固有明文。但在實例上，
    公同共有人僅存二人，一人所在不明，無法取得其同意，則
    其餘一人得就公同共有物之全部行使其權利（參照司法院院
    字第1425號解釋）；或公同共有物被一部分公同共有人為移
    轉物權之處分，事實上無法得該為處分行為之公同共有人之
    同意，以請求救濟時，亦得由處分行為人（包括同意處分人
    ）以外之公同共有人全體之同意行使公同共有物之權利（最
    高法院32年上字第115號、37年上字第6939號判例參照）。
    是以原應由全體公同共有人行使之權利，如事實上無法得到
    全體公同共有人之同意行使時，苟不准其餘擬行使權利之公
    同共有人行使，該權利將永無行使之可能。解釋上，即應認
    除事實上不同意或無法取得其同意者外之其餘公同共有人全
    體得行使該公同共有之權利，始符法理（最高法院96年度台
    上字第2496號判決意旨參照）。經查，原告雖主張系爭房地
    為其與壬○○○、乙○○、甲○○、己○○、丁○○、戊○○、庚○○等人公同共有，然除原告本人外，其餘共有人對
    於莊碧連業於生前將系爭房地贈與壬○○○，並由壬○○○
    登記取得系爭房地所有權乙事，均表認同，且不同意原告提
    起本件訴訟，此觀諸乙○○、甲○○、己○○、丁○○、戊○○、庚○○等人於承受訴訟前所提出之民事陳報狀內容甚
    明，則原告提起本件訴訟，事實上既無法取得其所稱其他公
    同共有人之同意，揆諸前揭說明，其單獨起訴自難認有何欠
    缺當事人適格之情事，是被告指原告當事人不適格云云，尚
    無可採。
五、被告辯稱系爭房地原為莊碧連所有，嗣於95年1 月25日贈與
    其妻壬○○○等情，業據其提出贈與所有權移轉契約書影本
    1 件為證（本院卷第69、70頁），且原告亦不否認上開契約
    書中莊碧連之印文為真正，則依民事訴訟法第358 條第1 項
    之規定，自應推定該私文書為真正，是被告前開主張，應堪
    採信。至原告雖以被告曾於書狀中表示莊碧連與壬○○○係
    口頭約定贈與系爭房地，足見上開契約書係壬○○○於莊碧
    連死亡後，冒用其名義並盜蓋其印章所製作等語，否認有贈
    與契約存在，惟查，被告固曾於97年4 月30日之答辯狀中陳
    稱：「系爭287 地號土地及30039 建號、30056 建號建物，
    均係於莊碧連死亡（95年2 月12日）前之95年1 月25日即已
    由莊碧連口頭約定將系爭房地贈與壬○○○取得產權，由於
    農曆新年將屆，才會遲至過年後之同年2 月21日，備齊相關
    文件向地政機關辦理產權移轉登記手續（已於同年月27日獲
    准登記完竣），此有『贈與系爭房地所有權移轉契約書』等
    文件可稽」等語（本院士林簡易庭97年度士簡調字第136 號
    卷第40頁），然其既同時提出95年1 月25日由莊碧連所簽立
    之「贈與所有權移轉契約書」資為佐證，則其前稱「口頭約
    定將系爭房地贈與壬○○○」自係指贈與之債權契約係以口
    頭約定而言，尚非表示莊碧連從未簽訂任何書面之所有權移
    轉契約，應甚明確，是原告據此指稱上開贈與所有權移轉契
    約書乃莊碧連死亡後遭他人盜蓋印章而偽造云云，即無可採
    。此外，原告復未能提出其他證據證明上述贈與所有權移轉
    契約書係遭他人所偽造，則其否認莊碧連有將系爭房地贈與
    壬○○○之事實，自無可取。
六、再查，莊碧連與壬○○○就系爭房地成立贈與契約，並簽訂
    前述贈與所有權移轉契約書後，莊碧連遂委任壬○○○代為
    辦理申請所有權移轉登記等相關事宜，此業據被告陳明在卷
    （本院卷第139 、140 頁），且有土地登記申請書影本1 件
    附卷可佐（本院卷第101-102 頁），自堪信為真實。又莊碧
    連雖於壬○○○辦妥系爭房地所有權移轉登記前死亡，然「
    委任關係，因當事人一方死亡、破產或喪失行為能力而消滅
    。但契約另有訂定，或因委任事務之性質不能消滅者，不在
    此限。」，民法第550 條定有明文，而土地登記之申請行為
    雖屬廣義法律行為之一種，惟受任辦理土地登記，較諸受任
    辦理登記之原因行為（如買賣、贈與等）有較強之繼續性，
    倘受任人係基於委任人生前之授權，代為辦理登記，則其登
    記既與現實之真實狀態相符合，復未違背委任人之本意，委
    任關係尚不因委任人於辦竣登記前死亡而告消滅（最高法院
    90年度台上字第1946號判決意旨參照），是壬○○○於莊碧
    連死亡後，仍繼續代理莊碧連完成系爭房地之所有權移轉登
    記，自屬有效。且該申請所有權移轉登記之行為，乃專為履
    行莊碧連所負之贈與債務，依民法第106 條但書之規定，亦
    不受禁止自己代理之限制，故壬○○○代理贈與人莊碧連申
    請系爭房地之所有權移轉登記，亦無不合，併予說明。從而
    ，本件原告以系爭房地移轉登記之時間係在莊碧連死亡後，
    而指該移轉登記為無效云云，應不足憑採。
七、綜上所述，系爭土地之原所有權人莊碧連既已於生前將該房
    地贈與壬○○○，並委任其辦理申請所有權移轉登記之相關
    事宜，雖莊碧連於尚未辦竣移轉登記前即已死亡，然壬○○○代理其完成所有權移轉登記之行為，仍非無效，是壬○○○應已合法取得系爭房地之所有權，則其再將該房地贈與或
    出賣予被告辛○○，並將所有權移轉登記予被告辛○○，自
    非無權處分，應屬有效。從而，原告依民法第767 條之規定
    ，請求被告等人塗銷前開所有權移轉登記，即無理由，應予
    駁回。
八、本件判決基礎已臻明確，兩造其餘攻防方法及訴訟資料經本
    院斟酌後，核與判決結果不生影響，故不另一一論述，併此
    敘明。
九、據上論結，原告之訴為無理由，依民事訴訟法第78條判決如
    主文。
中    華    民    國    98    年    5     月    15    日
                  民事第一庭法  官  馬傲霜
以上正本係照原本作成。
如對本判決上訴須於判決送達後20日內向本院提出上訴狀。
中    華    民    國    98    年    5     月    15    日
                            書記官  許秋莉


司法院資訊處製作；財團法人民間司法改革基金會備份。
